【裁判字號】    89,上,406
【裁判日期】    900626
【裁判案由】    損害賠償
【裁判全文】
臺灣高等法院臺中分院民事判決  八十九年度上字第四○六號
      上  訴  人  乙○○
      被 上訴 人  甲○○
右當事人間請求損害賠償事件，上訴人對於中華民國八十九年六月二十一日臺灣臺中
地方法院八十八年度訴字第一○二五號第一審判決提起上訴，本院判決如左：
      主      文
上訴駁回。
第二審訴訟費用由上訴人負擔。
      事      實
甲、上訴人方面：
一、聲明：求為判決：
（一）原判決廢棄。
（二）被上訴人應給付上訴人新臺幣（下同）五百四十五萬二千元，及自起訴狀繕本
      送達翌日起至清償日止，按年息百分之五計算之利息。
（三）願供擔保，請准宣告假執行。
二、陳述：除引用原判決書之記載外，補稱：
（一）按債權人聲請假扣押保全之請求若不存在，而債權人聲請假扣押又出於故意或
      過失，以致債務人因而受有損害，自應負損害賠償責任（最高法院八十八年台
      上字第三三一五號判決參照），且最高法院六十六年台上字第八五一號判例亦
      揭示：如上訴人確因被上訴人不當假扣押裁定之執行，而受利息差額之損害，
      自不能因上訴人已向公庫領取低利，而謂上訴人不得請求賠償。
（二）本件被上訴人甲○○於八十三年九月二十六日具狀向臺灣臺中地方法院（下稱
      臺中地院）聲請就上訴人乙○○之財產在二千一百萬元之範圍內予以假扣押，
      其理由無非謂坐落台中市○○段二三號土地為被上訴人信託登記與上訴人，信
      託登記持分為六分之一，而上訴人將之出售予訴外人陳炎火並拒絕將其應分配
      額六分之一價金二千一百萬元給付伊。但查，兩造就上開二三號土地並無信託
      關係存在，被上訴人未信託登記應有部分六分之一予上訴人。縱認上開二三號
      土地重劃分割前為潮洋段一六六之一號土地，係兩造之父廖春松所購買，而於
      五十六年時登記予訴外人廖進池、廖進呈共有，但上訴人取得上開土地應有部
      分二分之一，原因與廖進池、廖進呈不同，是分別於七十一年、七十四年間基
      於買賣而來。被上訴人在另案本院八十四年度重上字第六號亦主張：系爭土地
      並非遺產，而係約定其他六兄弟共有財產，各有六分之一權利云云，惟查，上
      開土地並非兄弟六人共有之財產，亦無約定兄弟各有六分之一之權利，理由前
      已詳敘。本院另案八十六年度重上更(一)字第六號民事判決亦謂「上訴人所為系
      爭土地非兩造及其他兄弟六人共有之抗辯及證人廖進敬、廖進池所為兩造父親
      廖春松生前即購買土地，已將土地分配好，土地登記以何人名義登記，即贈與
      何人之證詞，尚可採信」「系爭土地以上訴人及訴外人廖進池名義登記為所有
      權，即屬二人所有，至為明顯」，被上訴人以不實理由聲請假扣押執行上訴人
      之財產，縱非故意，亦屬過失，造成上訴人之損害，應負損害賠償責任。
（三）上訴人務農，非生意人，理財向來保守，將錢存放金融機關，為其僅知及僅會
      之理財行為。而誠泰商業銀行八十九年五月十日誠泰銀書字第三一四二號函亦
      謂「遭法院執行命令扣押之未到期定期存款，除該執行命令於前揭定期存款期
      間屆滿前遭撤銷外，本行為免執行債權人於扣押後仍無法收取該筆存款，而失
      強制執行之目的，對於該存戶換單續存之請求均不予受理。」被上訴人謂可向
      執行法院聲請就可以換單云云，並無依據。又定期存款之利率本高於活期儲蓄
      存款利率，上訴人之活期儲蓄存款金額高達七百五十四萬九千六百九十一元之
      鉅，依經驗法則，一般人之理財觀念，對鉅額之存款，存款人縱曾以活期儲蓄
      名義存款，但應屬短期性質，斷無長期捨高利率之定期存款，而屈就低利率之
      活期儲蓄存款之理？上訴人之上開鉅額存款，若未受假扣押執行，客觀上上訴
      人必會將活期儲蓄存款轉換為定期存款，以免利息之損失，且如上所敘，上訴
      人將錢存放銀行，為其僅會之理財行為，而追求較高之利率為人之天性，依一
      般經驗法則，當然會將高達七百五十多萬元之活期儲蓄存款轉為定期存款，以
      求較高之利息，不可能長期將存款仍存放於活期儲蓄，而領取較低之利息。算
      至八十八年五月二十四日止，上訴人利息損失實際高達有六百八十一萬八千三
      百元（參見上訴人八十九年十月二十日陳報狀所附計算表），扣除誠泰銀行已
      支付之較低利息，即為上訴人實際仍受有之損失。
三、證據：除引用原審立證方法外，補提民事準備書狀(二)影本一件為證。
乙、被上訴人方面：
一、聲明：求為判決：
（一）上訴駁回。
（二）如受不利判決，願供擔保，請准宣告免為假執行。
二、陳述：除引用原判決書之記載外，補稱：
（一）被上訴人因假扣押所提起之本案訴訟（返還不當得利事件），雖經判決敗訴確
      定，惟該訴訟之爭執重點，乃在於本件上訴人出賣之坐落台中市○○區○○段
      二三地號土地（重劃前為潮洋段一六六之一地號），是否為兩造及訴外人廖進
      池、廖進敬、廖國亨、廖進呈等六兄弟同財共居所得之財產？依原審八十三年
      度重訴字第三二八號判決認定：系爭土地，原係兩造之父廖春雄於五十六年間
      購買登記予廖進呈及廖進池名義，應屬廖春雄所有，廖春雄死後，兩造六兄弟
      未為財產分析，則該遺產（即系爭土地）自屬兩造兄弟六人共有財產。所依證
      據為證人台中市吉龍里里長宋丁照及兩造之兄弟廖國亨、廖進敬之證言及本件
      上訴人與廖進池於八十三年八月四日出具之同意切結書、八十三年九月十四日
      廖進池出具之承諾書與協議書、八十三年十一月十五日廖國亨出具之證明書所
      載內容為據，而上訴人確實將出賣土地價金各六分之一給付廖國亨、廖進敬，
      是被上訴人並無故意捏造事實聲請假扣押（見上證一審判筆錄、上證二同意切
      結書、上證三承諾書與協議書、上證四證明書）。
（二）上訴人存放於台中市第八信用合作社之存款，分為定存一千一百十萬元及活儲
      七百五十四萬九千六百九十一元。關於定存部分，上訴人存放時，既以一年定
      存為限，自不能預知嗣後再「換單定存」，而屆期之定期存款，未再續存定期
      存款，亦有活期存款之利息可以領取。何況假扣押僅禁止債務人收取債權，並
      未禁止債務人將屆期之定期存款續存，上訴人如將屆期定期存單，再繼續辦理
      定期存款，並無妨礙查封之效力，為法所許可（參照強制執行法第五十一條第
      二項）。玆因上訴人自己之過失，未再辦理續存定期存款，亦未向該社提出申
      請，其所受利息差額之損失，不得向被上訴人請求。又關於活期儲蓄存款部分
      ，於假扣押撤銷後（按上訴人已辦妥法院撤銷假扣押），上訴人得向銀行一次
      領取存款期間之全部活儲利息，並未受有損失，至於上訴人稱「活期儲蓄存款
      亦因受扣押，致無法辦理轉為定期存款以求較高之利息，亦受有利息差額損失
      」云云，乃上訴人主觀上之意思，而客觀上上訴人並不能證明何以原屬活儲存
      款，經假扣押後即會改變為定期存款？上訴人所稱受有利息差額損失，即無依
      據。
三、證據：除引用原審立證方法外，補提審判筆錄、同意切結書、承諾書與協議書、
    證明書均影本各一件為證。
丙、本院依上訴人聲請向誠泰商業銀行函查上訴人定期存款及活期儲蓄存款等事宜；
    並依職權調閱臺中地院八十三年度執全丑字第一四五一號假扣押執行事件、八十
    八年度裁全聲字第一四五號撤銷假扣押事件、八十三年度重訴字第三二八號及本
    院八十四年度重上字第六號、八十六年度重上更(一)字第六號暨最高法院八十七年
    度台上字第三○四八號返還不當得利事件歷審事件卷宗。
      理      由
一、上訴人主張：被上訴人明知對伊無債權，竟捏造「坐落台中市○○區○○段二三
    地號土地為債權人（甲○○）信託登記與債務人（乙○○），茲債權人信託登記
    持分為六分之一，詎債務人竟於八十三年八月十六日將上開土地出賣予第三人陳
    炎火，並拒絕將債權人應分配額六分之一價金二千一百萬元給付債權人」之事實
    ，向臺灣臺中地方法院（下稱臺中地院）聲請假扣押，經臺中地院以八十三年度
    執全丑字第一四五一號假扣押執行事件，就伊在第三人台中市第八信用合作社公
    益分社之定期存款一千一百十萬元及活期儲蓄存款七百五十四萬九千六百九十一
    元，予以假扣押，禁止伊收取或為其他處分。惟被上訴人所提起請求伊返還不當
    得利之本案訴訟，業經敗訴判決確定。被上訴人明知兩造間就系爭土地無信託關
    係存在，竟虛編理由聲請對伊財產為假扣押，自屬侵權行為，應負損害賠償責任
    。縱認其非故意，亦屬過失不法侵害伊權利。又前述兩造間返還不當得利事件，
    於八十七年十二月二十九日經最高法院八十七年度台上字第三○四八號民事裁定
    駁回被上訴人之上訴確定在案，被上訴人卻未主動聲請撤銷上開假扣押執行命令
    或撤回假扣押執行，仍繼續查封伊財產，亦可視為被上訴人有過失不法侵害伊之
    權利。伊不得不自行聲請撤銷，臺中地法院始於八十八年五月十九日撤銷上開假
    扣押執行命令，並於八十八年五月二十四日送達之。至此，伊受有五百四十五萬
    二千元之利息損失等情。依民法第一百八十四條第一項及民事訴訟法第五百三十
    一條規定，求為命被上訴人給付伊五百四十五萬二千元，並加付法定遲延利息之
    判決。
二、被上訴人則以：伊另案所提起請求上訴人返還不當得利之本案訴訟最後受敗訴判
    決確定，係因本院八十六年度重上更(一)字第六號民事判決認定伊提出之證據，不
    能證明伊主張之事實為真正，而臺中地院八十三年度重訴字第三二八號則判決伊
    勝訴，故本案訴訟之勝敗係法院採證見解問題，伊並無故意捏造事實聲請假扣押
    。況且假扣押僅禁止債務人收取債權，並未禁止債務人將屆期之定期存款續存，
    上訴人如將屆期定期存單，再繼續辦理定期存款，並無妨礙查封之效力，上訴人
    因自己之過失，未再辦理續存定期存款，亦未向該社提出申請，其所受利息差額
    之損失，不得向伊請求。至於上訴人所稱「活期儲蓄存款亦因受扣押，致無法辦
    理轉為定期存款以求較高之利息，亦受有利息差額損失」云云，乃其主觀上之臆
    測，其不能證明何以原屬活儲存款，經假扣押後即會改變為定期存款？其徒稱受
    有利息差額損失，即無依據等語。資為抗辯。
三、查上訴人主張被上訴人於八十三年九月二十六日，以「坐落台中市○○區○○段
    二三地號土地為債權人（甲○○）信託登記與債務人（乙○○），茲債權人信託
    登記持分為六分之一，詎債務人竟於八十三年八月十六日將上開土地出賣予第三
    人陳炎火，並拒絕將債權人應分配額六分之一價金二千一百萬元給付債權人」之
    事實，向臺中地院聲請假扣押，經該院以八十三年度全丑字第二一八九號裁定被
    上訴人以七百萬元為上訴人供擔保後，得對上訴人之財產在二千一百萬元範圍內
    ，予以假扣押。被上訴人即以該裁定聲請為假扣押執行，經該院以八十三年十月
    一日八十三年執全丑字第一四五一號執行命令，就上訴人在台中市第八信用合作
    社公益分社（現為誠泰商業銀行公益分行）之定期存款一千一百十萬元及活期儲
    蓄存款七百五十四萬九千六百九十一元予以扣押。嗣上訴人具狀聲請該院依民事
    訴訟法第五百二十九條第一項規定，命令被上訴人限期起訴。被上訴人與訴外人
    廖進呈乃依限於八十三年十月十一日向該院提起訴訟，請求本件上訴人應給付被
    上訴人及廖進呈各二千二百二十一萬二千八百零二元，及均自八十三年十月十八
    日起至清償日止，按年息百分之五計算之利息。經該院以八十三年度重訴字第三
    二八號判決本件上訴人應如數給付後，本件上訴人提起上訴，分經本院以八十四
    年度重上字第六號、八十六年度重上更(一)字第六號廢棄原判決，駁回本件被上訴
    人及廖進呈在第一審之訴，再經最高法院以八十七年度台上字第三○四八號裁定
    駁回上訴確定各情，為兩造所不爭，並經原法院及本院分別調閱上述各相關案卷
    查明屬實。又上訴人所有原設於台中市第八信用合作社公益分社之定期存款，因
    臺中地院上開禁止命令而遭扣押，以致無法辦理換單續存，此情亦經該院函請誠
    泰商業銀行查覆無誤，有該行誠泰銀書字第三一四二號函可稽（見原審卷第七二
    頁），上訴人此部分之主張，固非無據。惟上訴人據前開事實，以伊受有五百四
    十五萬二千元之利息損失為由，依民法第一百八十四條第一項侵權行為之法律關
    係及民事訴訟法第五百三十一條規定，訴請被上訴人賠償伊因假扣押所受之損害
    ，則為被上訴人所否認，並以前揭情詞置辯。是本件兩造所爭執者，厥為被上訴
    人前述假扣押情事，是否合於民法第一百八十四條第一項及民事訴訟法第五百三
    十一條所定之要件？兩造關此訴辯，自應審究。
四、按因侵權行為所發生之損害賠償請求權，以有故意或過失不法侵害他人權利，或
    故意以背於善良風俗之方法，加損害於他人為成立要件。此觀民法第一百八十四
    條第一項規定即明。所謂故意，係指行為人對於構成侵權行為之事實，明知並有
    意使其發生；或預見其發生而其發生並不違背其本意者而言。至於過失，則指行
    為人雖非故意，但按其情節應注意並能注意而不注意；或對於構成侵權行為之事
    實，雖預見其能發生而確信其不發生者。又所謂故意以背於善良風俗之方法加損
    害於他人，係指故意以違背國民一般道德觀念之方法，使他人利益受損害而言。
    因之，以聲請法院實施假扣押之手段，侵害他人之權利或利益者，必須行為人對
    於其聲請假扣押係屬侵權行為之事實，有上述故意或過失等主觀要件存在，始足
    當之。非謂假扣押之原因不存在，而債權人仍聲請假扣押者，當然構成侵權行為
    （最高法院七十六年度台上字第二七二四號判決參照）。準此，本件上訴人既以
    被上訴人明知對伊並無債權，竟以聲請法院實施假扣押之手段，侵害伊權利，訴
    請被上訴人賠償其損害，自應首就被上訴人所為係屬不法而構成侵權行為之事實
    ，負舉證之責。經查：
  (一)被上訴人因假扣押所提起請求返還不當得利之本案訴訟，觀之臺中地院八十三年
    度重訴字第三二八號判決，顯依證人台中市吉龍里里長宋丁照及兩造之兄弟廖國
    亨、廖進敬之證言及本件上訴人與訴外人廖進池於八十三年八月四日出具之協議
    書（該案卷四二、四三頁）所載內容為據，認系爭台中市○○區○○段二三地號
    土地，原係兩造之父廖春松（按該判決誤載為廖春雄）於五十六年間購買登記予
    廖進呈及廖進池名義，應屬廖春松所有，廖春松死後，兩造六兄弟未為財產分析
    ，則該遺產（即系爭土地）自屬兩造兄弟六人共有財產，上訴人擅為處分，應負
    侵權行為損害賠償之責，而為被上訴人勝訴之判決。再本院八十四年度重上字第
    六號判決理由中載：縱使本件被上訴人所述系爭土地係屬兩造兄弟六人共有財產
    ，然本件上訴人所取得系爭土地之應有部分，既係源自廖進呈、廖進池或其他兄
    弟之信託登記，則其間有信託行為應可認定，....  而受託人（本件上訴人）在
    信託關係存續中，有違反信託契約之本旨處分信託財產，或為其他侵害時，信託
    人僅得請求賠償因違反約定所受之損害，即請求債務不履行之損害，從而本件被
    上訴人依不當得利及侵權行為之法律關係而請求，應不准許。尚未具體認定系爭
    土地是否係兩造兄弟六人共有。迨本院八十六年度重上更(一)字第六號判決則認定
    ：系爭土地非屬兩造兄弟六人同財共居取得之財產，而係本件上訴人與訴外人廖
    進池共有。並以：(1)系爭土地於五十六年十一月二十日取得時，廖國亨年僅十四
    歲、廖進呈年為十八歲，尚無能力出資置產。(2)系爭土地雖為兩造之父廖春松生
    前購買，但兩造及其他兄弟對其父生前分以其兄弟名義登記之土地（除系爭土地
    外尚有土庫段三九地號、麻園頭段一二六地號），兄弟間並未重新為分配之約定
    ，本件上訴人所稱及證人廖進敬、廖進池證述：兩造父親生前即購買土地，將土
    地分配好，土地登記以何人名義即贈與何人等情，堪以採信。(3)依八十三年八月
    四日廖進敬、廖國亨、廖進池及本件上訴人共同書立之協議書所載：廖進敬、廖
    國亨已承認系爭土地係訴外人廖進池與本件上訴人共有。而該協議無法證明系爭
    土地屬於兩造兄弟六人同財共居取得之財產，各有六分之一之權利。(4)證人宋丁
    照、廖淑芬於原審（即臺中地院八十三年度重訴字第二八三號）之證言不可採。
    (5)八十三年八月四日本件上訴人與訴外人廖進池所書立之同意切結書，係該二人
    就潮洋段一六六之四、一六六之一○地號土地願分割部分所有權移轉登記與訴外
    人廖國亨、廖進敬二人，並非承認系爭土地屬於兩造兄弟六人同財共居取得之財
    產，各有六分之一之權利。(6)本件被上訴人所提出錄音帶及譯文內縱有「茂：土
    地是寄在我名下」等語，但未具體指明係系爭土地及各有六分之一權利。(7)本件
    被上訴人提出之訴外人廖進池於八十三年九月十四日所出具承諾書，謂系爭土地
    係祖產，兩造及其他兄弟各有權利六分之一等語，而兩造之父共有六子三女，且
    非兄弟之廖朝喜竟有六分之一權利，顯與事實不符，況所載土地並非系爭土地，
    自不得作為系爭土地屬於兩造兄弟六人同財共居取得之財產，各有六分之一權利
    之證明。(8)本件上訴人給付廖進敬、廖國亨一千五百萬元及簽訂上開協議書、同
    意切結書，係換取廖進敬、廖國亨二人無故所為之假處分，以免遭土地買主陳炎
    火處罰鉅額罰款，自不得以此情節作為認定系爭土地屬於兩造兄弟六人共有，各
    有六分之一之權利。(9)本件被上訴人所提出訴外人廖朝喜、廖進呈出具之收據，
    僅可證明該二人分別收受廖進池給付一千八百萬元、一千五百萬元而已，並能據
    此認定系爭土地屬於兩造兄弟六人所共有，各有六分之一權利。(10)證人廖國亨於
    原審證詞先後矛盾，又為利害關係人，證詞難免偏頗，且與事實不符，不足採信
    等情為據。且認本件被上訴人未依據信託關係起訴，亦未主張系爭土地為公同共
    有財產，更未主張該土地為兄弟姊妹九人繼承等事實，故兩造就此部分提出之攻
    擊防禦方法，無加以審究之必要。
  (二)基上析述，足見被上訴人提起之本案訴訟，依臺中地院八十三年度重訴字第三二
    八號判決，尚非顯無理由，則被上訴人因信本案訴訟可得勝訴判決，為保全債權
    ，於起訴前先行依法聲請對上訴人之財產為假扣押，乃係權利之正當行使，難謂
    被上訴人係明知無假扣押之原因，仍故意聲請假扣押。至本院八十四年度重上字
    第六號判決，則以被上訴人請求權基礎（訴訟標的）主張有誤，而為被上訴人敗
    訴判決。雖本案訴訟部分嗣經本院八十六年度重上更(一)字第六號判決，以被上訴
    人主張系爭土地屬兩造及其他兄弟六人所共有，各有六分之一之權利為不足採，
    上訴人抗辯系爭土地屬伊與訴外人廖進池所共有，應有部分各二分之一，伊兄弟
    六人亦從未約定系爭土地出賣時，每人所應得價金之比例各六分之一，尚屬可信
    ，系爭土地既屬上訴人所有，且兩造及其他兄弟未約定該土地於出售時，各人所
    應得價金之比例，上訴人自有處分該土地之權限，其將系爭土地出售與訴外人陳
    炎火取得價金，尚難謂侵害被上訴人之權利，更無不當得利之情事，因而廢棄原
    審判決，改判被上訴人敗訴，並經最高法院以八十七年度台上字第三○四八號民
    事裁定駁回被上訴人之上訴確定在案。然此係法院採證取捨見解所致，自不能僅
    因被上訴人於本案訴訟中之主張未為法院採信，即謂被上訴人係以明知不實之事
    項藉保全程序侵害上訴人之權利。
  (三)至於上訴人所摘錄之本院八十六年度重上更(一)字第六號事件審理中，法官質問廖
    進呈「你們兄弟關於財產談幾次」，其陳稱：「談好幾次，如何分我忘記了」；
    兄弟之一即證人廖進池證稱：「登記給誰，就給誰」、「兄弟間並無任何之約定
    」各等語，亦與前載所示等證據尚有參差，自不能僅以上開寥寥數語，即認被上
    訴人有故意捏造事實之情，附此說明。
五、按假扣押裁定因自始不當而撤銷，或因第五百二十九條第二項及第五百三十條第
    三項之規定而撤銷假扣押者，債權人應賠償債務人因假扣押或供擔保所受之損害
    ，固為民事訴訟法第五百三十一條所明定。惟查：
  (一)所謂「假扣押裁定因自始不當而撤銷」，係指對於假扣押裁定抗告，經抗告法院
    依命假扣押時客觀存在之情形，認為不應為此裁定而撤銷之情形而言，若係因本
    案訴訟敗訴確定而撤銷該裁定，僅屬因命假扣押以後之情事變更而撤銷，尚非該
    條所謂自始不當而撤銷（最高法院六十七年台上字一四○七號判例參照）。本件
    上情尚不合「假扣押裁定因自始不當而撤銷」之要件甚明。且本件假扣押裁定，
    係經上訴人於八十八年二月一日以本案訴訟勝訴確定為由聲請撤銷，核無民事訴
    訟法第五百二十九條第二項及第五百三十條第三項規定所示情形（另如後述）。
    因而，上訴人以前述事實，依民事訴訟法第五百三十一條規定，訴請被上訴人賠
    償因假扣押所受之損害，尚屬無據。
  (二)民事訴訟法第五百二十九條第一項所謂之起訴，係指依訴訟程序提起訴訟，得以
    確定私權之存在，而取得確定判決者而言，債權人起訴所請求之事項，須與其聲
    請假扣押時，依同法第五百二十五條第一項第二款所表明之請求相符，如起訴請
    求之原因事實與原聲請保全之原因事實不相同，自不能認已就其所欲保全之請求
    起訴（最高法院八十八年度台抗字第二四○號裁定參照）。本件被上訴人前於聲
    請假扣押時，據其聲請理由所載：「坐落台中市○○區○○段二十三地號土地為
    債權人（即被上訴人）信託登記與債務人（即上訴人），茲債權人信託登記持分
    為六分之一，詎債務人竟於八十三年八月十六日將上開土地出賣予第三人陳炎火
    ，並拒絕將債權人應分配額六分之一價金二千一百萬元給付債權人」等語，足見
    係以信託契約關係為其所聲請保全之原因事實；嗣被上訴人於臺中地院提起本案
    訴訟時，則主張系爭土地為兩造所共有，依不當得利及侵權行為法律關係而為請
    求；並否認兩造有信託關係，陳稱未依信託關係起訴等語，有被上訴人所提辯論
    意旨狀及言詞辯論筆錄可稽（本院八十六年重上更(一)字第六號返還不當得利事件
    一卷一六一頁正背面、二卷四六頁背面），是其起訴請求之原因事實與假扣押所
    聲請保全之原因事實即非相同，依上所述，難謂被上訴人已就其所欲保全之請求
    起訴。惟此亦僅生債務人即上訴人得否依民事訴訟法第五百二十九條第二項規定
    ，聲請撤銷假扣押裁定，及依同法第五百三十一條規定，請求債權人即被上訴人
    賠償因假扣押所受之損害之問題而已，尚不足資為認定被上訴人有侵權行為之事
    實。再者，臺中地院八十三年度全丑字第二一八九號裁定係於八十三年九月二十
    九日二十時四十五分送達於本件被上訴人甲○○，被上訴人旋於次日即八十三年
    九月三十日辦理提存擔保金後聲請執行假扣押，其原聲請執行標的為：1.台中市
    西屯區○○段一六六之一○地號，田，○‧二六二四公頃，持分二分之一；2.同
    右段一六六之一四地號，田，○‧○八三六公頃，持分二分之一；3.台中市○區
    ○○段五二八地號，建，一二七平方公尺全部；4.同右地號上建號九五七號建物
    ，即門牌台中市○○○○街五四號鋼筋混凝土造住商用四層樓房一棟，一層六四
    ‧一一平方公尺、二至四層各八四‧六五平方公尺、地下室二五‧九六平方公尺
    、騎樓一七‧七八平方公尺、平台八‧四一平方公尺、陽台二一‧四五平方公尺
    、屋頂突出物一二‧八○平方公尺，總面積三六一‧八○平方公尺。隔日即八十
    三年十月一日，被上訴人始變更執行標的，改請求就上訴人於台中市第八信用合
    作社公益分社之活期儲蓄存款帳號二七二七之八號及定期存款予以扣押。果被上
    訴人聲請假扣押之初，即有損害上訴人系爭存款利息之意圖，何以未逕就該存款
    聲請扣押，而係先行聲請查封上訴人之不動產？殆見被上訴人其時要無上訴人所
    指故意以聲請法院實施假扣押之手段，侵害伊之存款利息。
  (三)參以被上訴人於假扣押執行後，上訴人於八十三年十月七日具狀聲請臺中地院命
    被上訴人限期提起本案訴訟，有聲請狀存於該院八十三年度全聲字第五四一號卷
    足參，其理由謂：「....  查是項債務尚有其他糾葛，聲請人即債務人（指上訴
    人）不能遽爾返還」等語，亦非對於被上訴人所稱債權予以否認，僅以尚有其他
    糾葛為爭執。益見上訴人主張被上訴人明知對伊並無債權，竟故意捏造事實云云
    ，尚乏確切證據資為證明，自不足採。
六、上訴人雖又主張兩造間該返還不當得利事件，於八十七年十二月二十九日經最高
    法院八十七年度台上字第三○四八號民事裁定駁回被上訴人之上訴確定在案，被
    上訴人未主動聲請撤銷上開假扣押執行命令或撤回假扣押執行，仍繼續查封伊財
    產，亦可視為被上訴人有過失不法侵害伊權利云云。但查最高法院前述裁定係於
    八十八年一月十五日送達本件被上訴人之訴訟代理人（該案卷六四、六五頁），
    而上訴人隨即於八十八年二月一日聲請臺中地院撤銷假扣押裁定，二者時間接近
    ，尚難憑此即認被上訴人為有過失。此外，上訴人復未能舉證證明被上訴人其餘
    有何構成故意或過失之情事，乃上訴人徒引本院前述判決理由所載內容，逕指被
    上訴人有侵權行為之事實，委難憑採。
七、矧按侵權行為責任之成立，應以被害人受有實際損害為必要。所謂「損害」，雖
    包括現存財產應增加而未增加之消極損害在內，然其範圍須依通常情形，或依已
    定之計劃、設備或其他特別情事，可得預期之利益，始足當之，此觀民法第二百
    十六條第二項規定自明。又所謂「可得預期之利益」，並非僅指有取得利益之希
    望或可能，須具有客觀的確定性始可（參看孫森焱著，民法債編總論上冊，九十
    年二月修訂版，頁四四八）。是以因故意或過失不法侵害他人之權利者，應負損
    害賠償責任，但損害之輕重與所負責任之範圍，應以實際情形，依客觀標準，予
    以酌定，不能任意判斷（最高法院四十九年度台上字第二○二九號判決參照）。
    查本件系爭存款於遭受假扣押期間，誠泰商業銀行給付上訴人利息分別為：定期
    存款一千萬元部分，自到期後之八十三年十二月十五日起至八十八年五月二十六
    日止，以年利率百分之一點五計算，給付利息為六十六萬六千九百八十八元；定
    期存款一百十萬元，自到期後之八十三年十一月二十二日起至八十八年五月二十
    六日止，以年利率百分之一點五計算，給付利息為七萬四千四百零八元；活期儲
    蓄存款七百五十四萬九千六百九十一元，自八十三年十月三日起至八十八年五月
    二十五日止，以年利率百分之三點五計算，給付利息為一百二十二萬六千三百六
    十元。此有誠泰商業銀行九十年二月二十二日誠泰銀公益字第九○○四六號函在
    卷足憑（本院卷八一頁）。上訴人無非以上開存款因受假扣押命令之限制，定期
    存款部分無法辦理換單續存，活期儲蓄存款部分亦無法轉換為定期存款，致兩者
    均僅得依較低之活期儲蓄存款利率計息為由，主張伊受有利息差額之損失。然查
    ，定期存款之利率雖較活期儲蓄存款為高，但活期儲蓄存款便於調度使用，可謂
    各有優缺，個人就其銀行存款方式，究應如何選擇，端視其理財所需而定，非必
    即以定期存款為佳；且銀行存款利率每隨社會政經情勢之發展及存款期間之長短
    而有所變動，復有固定利率及機動利率二種計息方法，是存款人欲採用何種存款
    方式？存款期間之長短及其利率如何？並無固定不變之模式可循，除有外部情事
    可供客觀判斷外，難謂通常均以利率最高時期之定期存款為之。本件上訴人迄未
    提出既往確已習慣以收取定期存款利息為其理財方式，或已依既定之計劃或其他
    特別情事等客觀上足資認為系爭存款有繼續辦理定期存款或將活期儲蓄存款轉換
    為定期存款之可能資料俾供本院參酌，即無從認定系爭存款如未受法院假扣押時
    ，上訴人通常可能以利率最高時期之定期存款形式轉存或續存。至上訴人嗣後始
    行提出之活期儲蓄存款存摺影本二紙內載八十年九月至同年十二月間數筆存單息
    ，每月利息三千八百五十四元者計四筆、七千九百十七元者計二筆（八十一年三
    月間僅剩其中一筆，另一筆已無記載），八十一年三月間每月利息二千八百十三
    元者計四筆，其等期間甚短，金額遠無系爭存款之鉅，且均早在系爭六個月定期
    存款（八十三年六月十五日至同年十二月十五日，八十萬元十二筆及四十萬元一
    筆）暨三個月定期存款（八十三年八月廿二日至同年十一月廿二日，金額五十萬
    元及六十萬元各一筆）之前，餘無八十一年四月間至八十三年五月間甚至更早期
    乃至八十八年五、六月間以後有何定期存款或存單息之資料，亦難遽認上訴人確
    以長期收取定期存款利息為其理財方式。依上所述，難謂上訴人因此受有利息差
    額之損害，其主張被上訴人就此應負損害賠償責任，尚非有據。
八、綜上所述，上訴人主張被上訴人有故意捏造債權，以聲請臺中地院實施假扣押之
    手段，侵害伊權利之情事，未能舉證證明，尚與民事訴訟法第五百三十一條規定
    及民法第一百八十四條第一項所定侵權行為之成立要件有間，自無足取。被上訴
    人所辯，尚屬可信。從而，上訴人依民法第一百八十四條第一項及民事訴訟法第
    五百三十一條規定，請求被上訴人應給付伊五百四十五萬二千元，及自起訴狀繕
    本送達翌日起至清償日止，按年息百分之五計算之利息，為有未合，無從准許。
    原審不准上訴人所請，及駁回其假執行之聲請，並無不合。上訴論旨，指摘原判
    決不當，求予廢棄改判，為無理由，應駁回其上訴。
九、本件事證已臻明確，兩造其餘攻擊防禦方法及舉證，於判決結果不生影響，無庸
    一一論列，併此敘明。
十、據上論結，本件上訴為無理由。依民事訴訟法第四百四十九條第一項、第七十八
    條，判決如主文。
中      華      民      國    九十      年      六      月    二十六    日
~B1民事第五庭審判長法  官  陳滿賢
~B2                法  官  林松虎
~B3                法  官  簡清忠
右為正本係照原本作成。
如對本判決上訴，須於收受判決送達後二十日內向本院提出上訴書狀，其未表明上訴
理由者，應於提出上訴後二十日內向本院提出上訴理由書（須按他造人數附具繕本）
，並繳納送達用雙掛號郵票拾份（每份參拾肆元）。
上訴時應提出委任律師或具有律師資格之人之委任狀；委任有律師資格者，另應附具
律師及格證書及釋明委任人與受任人有民事訴訟法第四百六十六條之一第一項但書或
第二項（詳附註）所定關係之釋明文書影本。
~B                書記官  陳振海
中      華      民      國    九十      年      七      月      六      日
附註：
民事訴訟法第四百六十六條之一（第一項、第二項）
對於第二審判決上訴，上訴人應委任律師為訴訟代理人。但上訴人或其法定代理人具
有律師資格者，不在此限。
上訴人之配偶、三親等內之血親、二親等內之姻親，或上訴人為法人、中央或地方機
關時，其所屬專任人員具有律師資格並經法院認為適當者，亦得為第三審訴訟代理人
。
                                                                        Ｂ


司法院資訊處製作；財團法人民間司法改革基金會備份。
